臺灣高等法院民事判決　　　　　　　　　 94年度上字第389號
上　訴　人　乙○○○
訴訟代理人　吳嘉榮律師
被 上訴 人　甲○○
訴訟代理人　何榮源律師
當事人間債務人異議之訴事件，上訴人對於中華民國94年3月25
日台灣士林地方法院93年度訴字第715號第一審判決提起上訴，
本院於94年8月23日言詞辯論終結，判決如下：
    主  文
上訴駁回。
第二審訴訟費用由上訴人負擔。
    事實及理由
一、本件上訴人主張略以：台北市○○區○○段1小段491號土地
    （應有部分 256/7980）及坐落其上之同段11114號建物（門
    牌號碼台北市○○街47巷22號 5樓）為上訴人所有，其於民
    國79年10月 1日與被上訴人訂立抵押權設定契約書，設定存
    續期間自79年10月1日起至84年9月30日止，金額新臺幣（下
    同） 300萬元之最高限額抵押權予被上訴人，以擔保訴外人
    即上訴人配偶張清雄在上開抵押權存續期間內所發生之債務
    。按張清雄於該期間曾向被上訴人借款 200萬元，渠並簽發
    面額200萬元之本票1紙交付被上訴人，嗣因未於到期日清償
    債務，被上訴人即以前開本票聲請裁定准予強制執行，張清
    雄嗣即以其經營之捷運資訊有限公司（下稱捷運資訊公司）
    於華南商業銀行總行營業部（下稱華銀營業部）活期存款第
    000000000000號帳戶及臺北市第一信用合作社昆明分社（下
    稱一信昆明分社）帳號000000-0號活期存款帳戶，分別匯款
    150萬元、11萬3500元及22萬7000元予被上訴人， 並交付50
    萬元及發票人為張宏緯科技股份有限公司（下稱張宏緯公司
    ，嗣變更名稱為張雄股份有限公司）、 面額共計270萬6632
    元之支票，並經被上訴人兌領， 已清償本息合計504萬7132
    元， 高於張清雄與被上訴人於82年10月21日會算之本息357
    萬8469元，故前開抵押權所擔保之借款及本票債務已清償完
    畢。詎被上訴人竟復於張清雄所簽名， 票號0000000號之空
    白本票上填具發票日、票面金額及受款人，並執以為前揭抵
    押權之債權證明，向台北地院聲請拍賣抵押物，並聲請強制
    執行，按被上訴人應舉證證明張清雄有授權其填載上開絕對
    必要記載事項，況被上訴人亦未舉證證明該本票係擔保張清
    雄或其所營公司之何宗借款債務、該債務為何時發生及其確
    已將該宗借款交付予張清雄等事實，再者，該票據到期日為
    89年12月31日，在前揭抵押權存續期間之後，顯見該債務非
    前揭抵押權擔保之範圍。縱認張清雄確於84年 9月間會同被
    上訴人進行結算借款本息， 並就其中280萬元簽發該本票擔
    保清償，惟該本票發票日與到期日間共有5年3個月12天，卻
    未計算延期利息，前開主張悖於經驗法則，顯不足採。按前
    揭抵押權擔保之債權既不存在，上訴人自得請求被上訴人塗
    銷該抵押權之設定登記，爰依強制執行第14條第 2項規定提
    起債務人異議之訴，請求撤銷強制執行程序等語（原審判決
    上訴人敗訴，其不服提起上訴）。並上訴聲明：(一)原判決廢
    棄。(二)台灣士林地方法院93年度執字第7939號拍賣抵押物事
    件之強制執行程序應予撤銷。(三)被上訴人應將如附表最高限
    額抵押權登記予以塗銷。(四)第一、二審訴訟費用由被上訴人
    負擔。
二、被上訴人則以：張清雄自78年間起，即多次以其個人名義或
    所經營之公司名義向被上訴人調借現金，嗣被上訴人要求張
    清雄提供擔保，張清雄始以上訴人所有之前揭不動產，為被
    上訴人設定最高限額抵押權，並簽發面額為 200萬元之本票
    交付作為擔保，於前開抵押權擔保期間，張清雄與被上訴人
    間資金往來頻繁，上訴人稱前揭抵押權擔保期間所發生之債
    權僅為200萬元及會算後之本息為357萬8469元云云，與事實
    不符。於前開抵押權存續期間屆滿前，張清雄之借款債務仍
    有480萬元未清償，其遂再簽發票號0000000號，面額 280萬
    元之本票交付被上訴人以供擔保。再者，張清雄從捷運資訊
    公司之帳戶匯款予被上訴人及交付張宏緯公司為發票人之支
    票予被上訴人兌領，僅能證明被上訴人與張清雄、捷運資訊
    公司或張宏緯公司間有資金往來，不能證明張清雄已清償前
    揭債務，且其主張之清償金額高達504萬7132元， 與前揭會
    算結果357萬8469元差距甚大，顯見非同一筆債務。 又上訴
    人所提之債務會算資料非為真正，上訴人亦無法證明張清雄
    有還款50萬元。且渠等若於87年 5月31日結算，並約定還款
    方式及利息，則付息應連貫一致，豈可能部分月份有利息，
    部分月份無利息。且一般清償本金均係以萬為單位分期償還
    ，惟其所舉之支票竟出現零頭，亦與常理不符。上訴人主張
    前開債權已因清償而消滅，應就此負舉證責任。又前揭票號
    0000000號之本票係先由被上訴人填寫到期日、面額、 發票
    日及受款人名義等項，再由張清雄簽名完成發票行為後，交
    付予被上訴人屆期行使票據權利，上訴人既已承認張清雄之
    簽名為真正，則該票據自應推定為真正，縱張清雄係於簽名
    後將空白本票交付被上訴人，亦係張清雄以被上訴人為「代
    理人」或「使者」代為完成票據行為，不影響該本票之效力
    。又張清雄並未抗辯未收到借款，且上訴人亦不得以張清雄
    與被上訴人間之原因關係對抗被上訴人，況上訴人既已承認
    張清雄曾有357萬8469元借款債務，則亦可證張清雄於280萬
    元範圍之債務存在。按該票據之發票日為84年 9月19日，顯
    在前揭抵押權之存續期間內發生，且在最高限額抵押權之金
    額範圍內，自為抵押權效力所及，不因本票到期日在後而受
    影響等語，資為抗辯。並聲明：(一)上訴駁回。(二)第二審訴訟
    費用由上訴人負擔。
三、兩造不爭執之事實：
  (一)台北市○○區○○段 491地號土地所有權應有部分256/7980
    及其上建物（建號 11114號）即門牌號碼台北市○○街47巷
    22號 5樓房屋所有權全部為上訴人所有，上訴人為擔保其夫
    即訴外人張清雄對被上訴人之債務，於79年10月 1日與被上
    訴人訂立抵押權設定契約書，設定系爭最高限額 300萬元抵
    押權予被上訴人，存續期間自79年10月1日至84年9月30日，
    以擔保被上訴人之債權。被上訴人在上開抵押權存續期間對
    張清雄有200萬元之債權，為該抵押權擔保效力所及。
  (二)張清雄與華興公司於79年11月22日共同簽發，票號058410號
    ，面額200萬元，到期日84年9月20日之本票 1紙交付被上訴
    人，向被上訴人借得 200萬元，張清雄並未於上開本票到期
    日屆至時清償債務，被上訴人於87年間持上述本票，聲請原
    法院以87年度票字第1522號裁定准予強制執行（未執行）。
  (三)張清雄於83年 9月 8日，以捷運資訊公司設於華銀營業部第
    000000000000號活期存款帳戶，轉帳匯款 150萬元予被上訴
    人。又以捷運資訊公司於一信昆明分社、帳號06000000-0號
    活期存款帳戶，於87年7月9日、87年 9月16日，分別匯款11
    萬3500元、22萬7000元，合計34萬 500元予被上訴人。復於
    88 年2月1日起至88年10月5日止，交付發票人為張宏緯公司
    ，面額合計270萬6632元之支票12張予被上訴人兌領。
  (四)系爭票號0000000號面額280萬元之本票，發票人欄係張清雄
    所簽發，到期日、面額、發票日及受款人名義係由被上訴人
    填寫。被上訴人以此系爭面額 280萬元之本票，主張對張清
    雄有280萬元債權，聲請原法院以93年度拍字第273號裁定准
    予拍賣抵押物，並以之為執行名義，聲請原法院以93年度執
    字第7937號強制執行事件，執行如附表所示之房地，上訴人
    因而提起本件異議之訴。
四、得心證之理由：本件所應審究之爭點為系爭抵押權存續期間
    內，張清雄對被上訴人債務是否已經全部清償而消滅？經查
    ：
  (一)就借款債務部分：
    1.上訴人雖主張 200萬元借款債務嗣後已因清償而消滅。按
      依債務本旨，向債權人或其他有受領權人為清償，經其受
      領者，債之關係消滅。民法第309條第1項定有明文。又當
      事人主張有利於己之事實者，就其事實有舉證之責任，民
      事訴訟法第 277條前段定有明文。而於債務人主張債務已
      因清償或其他原因而消滅者，對其原因有舉證責任，如不
      能舉證或所舉證據不實，法院自應為債務人敗訴之判決（
      最高法院28年上字第1920號判例、93年度台上字第 127號
      判決意旨參照），從而上訴人應就系爭 200萬元借款債務
      已經因清償而消滅之事實，負舉證責任。
    2.上訴人主張自華銀營業部第000000000000號帳戶轉帳匯款
      150萬元及另還50萬元部分：上訴人所主張清償150萬元之
      匯款日為83年9月8日，早於張清雄與被上訴人約定清償日
      84 年9月20日之前，被上訴人就張清雄係清償系爭債務既
      有爭執，衡情清償日期未屆至亦無還款之理，則張清雄利
      用捷運資訊公司之帳戶，轉帳給付被上訴人 150萬元，日
      期既不符，顯非用以清償系爭 200萬元借款債務。至上訴
      人謂張清雄還款50萬元，並以會算資料為證，惟會算資料
      之真正為被上訴人否認（詳後述），並無其他證據證明，
      亦難憑採。
    3.自一信昆明分社匯款34萬 500元及以張宏緯公司簽發之支
      票兌領270萬6632元部分： 按系爭抵押權所擔保者為訴外
      人張清雄對被上訴人所負之債務，上訴人自承張清雄以「
      循環借貸」方式長期間與被上訴人有資金往來，因帳務繁
      多，且張清雄遠赴大陸地區無從詳細會算等語（見原審卷
      1第173頁言詞辯論筆錄、本院卷第94頁辯論意旨狀），堪
      認張清雄除系爭抵押權所擔保之債務外，尚對被上訴人負
      有多筆債務，且上訴人對張清雄與被上訴人間之債權債務
      關係及清償情形亦不了解，證人張宏緯即上訴人與張清雄
      之子雖到場證稱張宏緯公司簽發之支票係用以清償張清雄
      債務云云，但查張宏瑋證稱「87年之前公司由我經營，後
      來發現公司帳太亂，我離開公司由張清雄經營」等語（見
      本院卷第69頁），則張宏緯公司簽發之支票為88年間之事
      ，張宏瑋並不知悉，所證述已經清償一節，為迴護上訴人
      之詞，上揭張宏緯公司之票據已不當然得認係償還張清雄
      個人之負債。再按張清雄與華興公司共同簽發交付被上訴
      人金額200萬元之本票及另行簽發金額280萬元之本票，顯
      見張清雄曾有積欠被上訴人金額合計480萬元之債務， 縱
      認上揭匯款34萬500元及交付270萬6632元支票係用以清償
      債務， 其金額亦未能滿足清償張清雄所積欠之480萬元債
      務，仍未能遽認張清雄利用捷運資訊公司之帳戶匯款予被
      上訴人及交付支票供被上訴人兌領之行為，已經全部清償
      系爭抵押權所擔保之債務。
    4.又上訴人雖提出張清雄與被上訴人於87年 5月31日進行結
      算之債務會算資料影本 2件為證，但其真正已經被上訴人
      所否認，上訴人亦承認上開債務會算資料並無原件（見本
      院卷第35頁筆錄），則該債務會算資料上訴人未能證明為
      真正，上訴人本於該債務會算資料所稱欠款金額，尚難認
      為真實。從而，上開匯款或票款，只能證明被上訴人與張
      清雄、或捷運資訊公司、或張宏緯科技公司間有各該財產
      變動關係存在，並不足以證明係用以清償系爭借款債務。
      上訴人再謂張清雄有清償本金150萬元之87年7月份至88年
      2月份、88年5、6月份利息，又謂本金150萬元之88年3、4
      月份利息未為給付、88年 7月份起至88年10月份止之利息
      未再有約定云云，惟如果確在87年 5月31日結算，並約定
      還款方式及利息，則付息自應連貫一致，豈會部分月份有
      利息，而部分月份卻無利息，況果如上訴人所言係87年5
      月31日會算，則何以對於本金150萬元之利息係自7月份計
      算，而非自 6月份計算，又面額22萬1000元、21萬6800元
      、21萬2600元、20萬8400元、20萬4200元、23萬7000元等
      ６張支票如果如上訴人所述均係還本金，不含利息，則還
      款方式應以萬元為單位，分期清償，始符常情，然該６紙
      支票竟出現有千、百之零頭，足見係上訴人片面摘取其中
      金額為計算，會算資料不足為信。
  (二)就票款債務部分：
    1.按最高限額抵押權之存續期限一旦屆滿，該抵押權即因而
      歸於確定，凡在存續期間所發生之債權，皆為抵押權效力
      所及，亦即祇要確定時存在之債權，即為抵押權擔保之範
      圍，至其已否屆清償期，在所不問，有最高法院83年度台
      上字第 557號判決意旨可資參照。查系爭抵押權之存續期
      間為79年10月1日至84年 9月30日，而系爭票號0000000號
      面額280萬元之本票，發票日期為84年9月19日，該本票債
      權顯係在系爭抵押權之存續期間內所發生，且在最高限額
      範圍內，自為該抵押權之效力所及，不因本票到期日在後
      而受影響。
    2.次按授權執票人填載票據上應記載之事項，並不限於絕對
      應記載事項，即相對應記載事項，亦可授權為之。本票應
      記載到期日而未記載，固不影響其本票效力，但非不可授
      權執票人填載之，最高法院著有67年度台上字第3896號判
      例可考。最高法院82年3月30日82年度第1次民事庭會議及
      70年7月7日70年度第18次民事庭會議決議，仍照上開判例
      意旨辦理，最高法院80年度台上字第 355號判決意旨，與
      判例相悖，故上訴人執最高法院80年度台上字第 355號判
      決意旨，謂發票人以空白票據交付，授權執票人於交付後
      自行填載金額，非法所許云云，與前述判例及決議意旨有
      違，尚非可據。查系爭面額280萬元本票上之到期日（89.
      12.31）、面額 (280萬元)、發票日 (84. 9.19)雖係委由
      被上訴人填寫，但上訴人已承認本票上張清雄之簽名為真
      正，張清雄交付該票據，衡諸經驗法則，當然有授權之意
      ，從而，自得認定在系爭抵押權之存續期間內，被上訴人
      有系爭280萬元本票債權存在。
    3.再按票據乃文義證券及無因證券，故票據上之權利義務，
      悉依票上所載文義定之，與其基礎之原因關係各自獨立，
      從而執票人行使票據上權利時，就其基礎之原因關係確係
      有效存在，並不負舉證責任。反之，若票據債務人以自己
      與執票人間所存抗辯之事由，對抗執票人，依票據法第13
      條規定意旨觀之，固非法所不許，惟應由票據債務人就該
      抗辯事由負舉證責任。有最高法院91年度台簡上字第22號
      判決意旨可參。本件上訴人業已承認在系爭法定抵押權存
      續期間，張清雄對被上訴人有200萬元借款債務（ 見原審
      卷１第9頁起訴狀、本院卷第23頁上訴理由狀）； 其更承
      認張清雄對被上訴人曾有357萬8469元借款債務 ( 見原審
      卷2第7頁辯論意旨狀、本院卷第25頁上訴理由狀）。則被
      上訴人主張在系爭抵押權存續期間內對張清雄有借款債權
      ，即屬事實，上訴人所引之最高法院90年度台上字第８號
      等判決意旨係指「執票人主張發票人以支票向其借款而簽
      發交付」，「發票人復抗辯未收款」時，執票人就借款已
      交付之事實應負舉證責任，與本件被上訴人係主張發票人
      張清雄為擔保已成立之借款債務而簽發本票交付被上訴人
      屆期兌領受償，二者並不相同，上訴人主張被上訴人應就
      借款交付予張清雄之事實，負舉證責任，始得行使票據權
      利云云，殊非有據。
五、綜上所述，上訴人主張，為不足採，被上訴人抗辯尚屬可信
    。是則上訴人未能證明張清雄已經就借款及票款債務為全部
    清償，則其主張系爭抵押權所擔保之債務已因清償而消滅，
    而請求塗銷如附表所示之抵押權登記；並提起債務人異議之
    訴請求撤銷原法院93年度執字第7937號強制執行程序，即為
    無理由。原審為上訴人敗訴之判決，駁回上訴人之請求，並
    無不合。上訴意旨指摘原判決不當，求予廢棄改判，為無理
    由，應予駁回。
六、本件事證已明，兩造其餘主張舉證及攻擊防禦方法，經審酌
    後於判決結果不生影響，無庸逐一論述，併予說明。
七、據上論結，本件上訴為無理由，依民事訴訟法第449條第1項
    、第78條，判決如主文。
中　　華　　民　　國　　94　　年　　9 　　月　　6 　　日
　　　　　　　　　民事第 7庭　審判長法　官　鄭三源
　　　　　　　　　　　　　　        法　官　周美月
　　　　　　　　　　　　　　        法　官　黃嘉烈
正本係照原本作成。
如不服本判決，應於收受送達後20日內向本院提出上訴書狀，其
未表明上訴理由者，應於提出上訴後20日內向本院補提理由書狀
（均須按他造當事人之人數附繕本）上訴時應提出委任律師或具
有律師資格之人之委任狀；委任有律師資格者，另應附具律師資
格證書及釋明委任人與受任人有民事訴訟法第466條之1第 1項但
書或第2項（詳附註）所定關係之釋明文書影本。
中　　華　　民　　國　　94　　年　　9 　　月　　7 　　日
　　　　　　　　　　　　　　　　　　書記官　倪淑芳
附註：
民事訴訟法第四百六十六條之一（第一項、第二項）：
對於第二審判決上訴，上訴人應委任律師為訴訟代理人。但上訴
人或其他法定代理人具有律師資格者，不在此限。
上訴人之配偶、三親等內之血親、二親等內之姻親，或上訴人為
法人、中央或地方機關時，其所屬專任人員具有律師資格並經法
院認為適當者，亦得為第三審訴訟代理人。
